【裁判字號】    92,上,457
【裁判日期】    920923
【裁判案由】    清償借款
【裁判全文】
臺灣高等法院民事判決                              九十二年度上字第四五七號
    上  訴  人  宏璟建設股份有限公司
    法定代理人  曾元一
    訴訟代理人  薛銘鴻律師
                林麗芬律師
    被上訴人    上海商業儲蓄銀行股份有限公司
    法定代理人  陳逸平
    訴訟代理人  柏有為律師
                藍弘仁律師
右當事人間請求清償借款事件，上訴人對於中華民國九十二年四月十日臺灣臺北地方
法院九十一年度訴字第六四一八號第一審判決提起上訴，經本院九十二年九月九日言
詞辯論終結，判決如左：
    主      文
上訴駁回。
第二審訴訟費用由上訴人負擔。
    事      實
甲、上訴人方面：
一、聲明：求為判決：
    (一)原判決廢棄。
    (二)被上訴人在第一審之訴駁回。
二、陳述：除與原判決記載相同者，茲引用之外，補陳略稱：
    (一)原判決認定不當
    １、解釋契約應按求當事人之真意
        本件上訴人保證責任發生之前提須有債務人不履行債務之債務存在時，方由
        保證人負履行之責，具有補充性質，此由同意書第三條約定即明。故本件上
        訴人保證之真意係指上訴人有效保證期間內訴外人楊筱蓓有未依約還本或付
        息之債務存在，且須被上訴人先實行物保責任後，就不足清償部分，上訴人
        方須代負履行之責，非僅謂楊筱蓓一有不繳本息之情事，上訴人即須代負履
        行之責，原審未察定期保證與一般保證之差別詎認上訴人應負保證責任，顯
        有違背法令之情事。
    ２、僅債務人享有期限利益而保證人無，顯違公平原則
        被上訴人與訴外人楊筱蓓所簽立之借貸契約雖規定楊筱蓓有任一宗債務不依
        約清償本息時，被上訴人得隨時請求全部或一部債務，但楊筱倍於民國（下
        同）八十九年九月八日未繳息時，被上訴人並未請求清償全部債務，而容許
        伊有補繳之機會，顯見被上訴人並不欲因該次未繳本息行為即向主債務人求
        全部債務之履行，而被上訴人嗣後再向保證人主張訴外人楊筱蓓因該次未繳
        本息（被上訴人嗣後業已接受楊筱蓓之補繳，顯見逾期還款之瑕疵已補正，
        被上訴人已同意緩期清償）即向上訴人請求履行全部債務之責，顯違公平原
        則。
    ３、上訴人無庸負保證責任
        民法第七百五十二條規定定期保證，如債權人於其期間內，對於保證人不為
        審判上之請求，保證人免其責任。亦即倘被上訴人未於八十六年十一月八日
        至八十九年十一月七日止對上訴人為審判上之請求，上訴人即已免除保證責
        任，而被上訴遲至九十一年十二月二日方針對楊筱蓓八十九年九月八日未繳
        未息之行為對上訴人請求負保證責任，依法上訴人自無庸負責。
    (二)上訴人所負者係連帶債務但並非連帶保證責任
      依系爭同意書第一條規定，固將上訴人列為連帶債務人，但並非連帶保證人，
      而係一般保證且依該同意書第三條可知，本件保證之真意係一般定期保證，故
      上訴人自得主張先訴抗辯權，亦即被上訴人應先向主債務人求償未果後就剩餘
      債務方得向保證人請求，若依被上訴人之主張，則上訴人所負之責任係為無期
      限之連帶保證，與本件保證之性質並不相同，顯見被上訴人就系爭同意書及法
      律解釋有誤。
    (三)系爭同意書係民法七百五十二條之定期保證契約
      定期保證就學者見解認有兩種意義，一為就一定期間內所發生之債務為保證，
      一是就已確定之債務為保證，而約定債權人應於保證期間內向保證人為請求，
      逾期保證人即不負責任，其期間乃保證效力之存續期間，而第二種即為民法第
      七百五十二條之定期保證。而依系爭同意書第一條及第三條內容以觀，可知楊
      筱蓓對被上訴人之債務早已存在，僅係分期攤還，故本件係為前述第二種定期
      保證亦為民法第七百五十二條之定期保證契約，故本件上訴人之保證責任至八
      十九年十一月七日即已失效，被上訴人再為請求自屬無由。又該同意書三條規
      定違反八十九年新條正之民法第七百三十九條之規定，而依民法債編施行法第
      三十三條可知前開條文於八十九年前成立之保證亦適用之，故系爭同意書第三
      條之約定顯違反法律之強制執行規定，應為無效。
三、證據：除援用第一審所提立證方法外，另補提鄭玉波著民法債編各論第八六三頁
    影本為證。
乙、被上訴人方面：
一、聲明：求為判決：上訴駁回。
二、陳述：除與原判決記載相同者，茲引用之外，補陳略稱：
    (一)本件上訴人依其公司章程得為保證人
      雖公司法第十六條規定公司原則不得為保證，但若依其他法律或公司章程訂定
      者不在此限，上訴人雖係公司但依上訴人於保證時所提出之章程以觀，上訴人
      公司確係得為保證，故本件並無公司不能為保證人之問題。
    (二)本件上訴人應負連帶保證責任自無法主張先訴抗辯權
      系爭同意書第一條明白約定；「本公司願就楊筱蓓上提供上列不動產為擔保之
      貸款負連帶清償責任」，顯見上訴人所需負者即為連帶保證責任而非一般保證
      責任，故上訴人自無主張先訴抗辯權之權。又，系爭同意書第三條與本件保證
      之性質無涉，自不得比附援引。況依系爭同意書第三條約定可知上訴人同意無
      論是否諭同意書有效期間，上訴人均願就請購戶不足清償數額，無條件代為償
      還，顯見本件保證係保證主債務人於保證期間內有未依約還本或付息情事者，
      上訴人均願代為償還，故上訴人自不得曲解文字而為被上訴人須先實行物保責
      任之主張。
    (三)系爭同意書之性質非屬民法第七百五十二條之定期保證契約
      定期保證與約定就一定期間內所生之債務為保證，兩者性質不同，此有最高法
      院七十七年度台上字第一二０七號判決可稽。而系爭同意書第三條既明白約定
      若主債務人於保證期間內有未依約還本付息者，上訴人願代其償還，顯非民法
      第七百五十二條之定期保證而係就一定期間內所生之債務為保證，上訴人主張
      系爭保證係民法第七百五十二條之定期保證，容有誤解。
    (四)楊筱蓓違約事項確係發生於上訴人保證期限之內
      上訴人主張系爭保證期間自八十六年十一月八日至八十九年十一月七日係認兩
      造以八十六年十一月八日為保證契約起算日，而認民法第一百二十條第二項始
      日不計之規定不適用。但依前開條文規定可知系爭保證確應適用始日不計之規
      定，故本件保證契約係於八十九年十一月八日屆至，而楊筱蓓係於八十九年十
      一月八日違約，仍在被上訴人保證期限之內，被上訴人自應負連帶保證人責任
      無誤。
    (五)被上訴人並未同意楊筱蓓緩期清償
      被上訴人業於八十九年十月十三日向楊筱蓓表示其已喪失期限利益之事，而訴
      外人楊筱蓓本有對被上訴人清償全部債務之義務，則被上訴人本得依債之本旨
      接受給付，亦即接受補繳利息，與同意緩期清並無涉，不得因此認被上訴人王
      再向主債務人楊筱倍請求全部債務之履行，或其已解免所有債務已屆期之清償
      責任，且上訴人係負連帶保證責任，被上訴人自得依法向上訴人請求，與楊筱
      蓓之責任無關，尤其連帶債務末全部履行前，全體債務人本應負連帶責任，上
      訴人所謂苛責保證人更重之責任，及違反誠信原則之主張，自無依據。
    (六)縱被上訴人有同意楊筱蓓緩期清償，亦難解免上訴人之責任
      債務人給付遲延後，經債權人允許緩期給付者，僅為債務人遲延責任終了之原
      因，並非當然使已發生遲延賠償請求權隨同消滅，此有最高法院八十六年台上
      字第三七０三號及八十二年台上字第三０三四號判決可證。而就一定期間內所
      生債務為保證者，如債權人允許主債務人延清償，而所延之清償期仍在該一定
      期間內者，保證人自不得援引民法第七百五十五條主張不負保證責任，此銪最
      高法院四十三年台上字第一九二號及五十年台上字第一四七０號判例可稽。而
      上訴人系爭保證者係楊筱蓓於八十六年十一月九日至八十九年十一月八日間所
      生之債務，而楊筱蓓於八十九年九月八日未依約償還本息之事經被上訴人八十
      九年十月十三日寄發存證信函告知全部債務視為到期，則訴外人因未依約償還
      本息，所有債務因此自己藉清償期無疑，縱認訴外人楊筱蓓事後補繳屬緩期清
      償，依前揭判決之意旨，亦難解免其對於所有債務均已屆期，而應負之清償責
      任，而上訴人既為連帶保證人，自應擔負連帶保證責任。
三、證據：除援用第一審所提立證方法外，補提消消者貸款動用申請書、借款契約、
    台北郵局一一八支局八十九年十月十三日第二一八號存證信函為證。
    理      由
一、被上訴人起訴主張：訴外人楊筱蓓於民國八十六年十一月八日向被上訴人借款五
    百四十四萬元，並以其所有坐落台北縣汐止市○○街七五一巷二十七號十八樓之
    四不動產（以下簡稱系爭不動產）為貸款之擔保，另由上訴人簽立同意書願就楊
    筱蓓對上訴人所負之債務負連帶清償之責，擔保期間自八十六年十一月八日起三
    年內有效（以下簡稱系爭同意書），詎訴外人楊筱蓓竟於八十九年九月八日未依
    約繳息，經被上訴人催索後，楊女於八十九年十月二十四日補繳本息至八十九年
    十一月七日，惟自八十九年十一月八日起又未繳息，而仍積欠本金伍佰零柒萬柒
    仟玖佰肆拾捌元及八十九年十一月八日起按年息百分之八點四八計算之利息，其
    所提供擔保借款之不動產經被上訴人聲請拍賣後尚有參佰壹拾肆萬參仟捌佰玖拾
    元不足受償，為此依同意書之約定請求上訴人給付如前所示本金、利息。
二、上訴人則以系爭同意書第二條規定保證期間自八十六年十一月八日（即貸款日）
    起算三年內，則本件保證期間之末日為八十九年十一月七日，楊筱蓓既已繳息至
    八十九年十一月七日，則在保證期間內其並無欠款，上訴人自無庸負連帶清償之
    責；且被上訴人在楊筱蓓八十九年九月八日未依約繳息之時，未即時請求全部債
    務，而准許其於八十九年十月二十四日補繳利息，顯有允許其緩期清償，則上訴
    人亦無庸再負保證責任，又本件保證是定三年期限，屬民法第七百五十二條之定
    期保證契約，被上訴人既未於該期間內向上訴人為審判上之請求，上訴人自已無
    責任等語，資為抗辯。
三、兩造不爭執之事實：(一)訴外人楊筱蓓向被上訴人借款伍佰肆拾伍萬元，及嗣後
    經拍賣所提供擔保之不動產後，於九十一年六月三日獲分配二百六十六萬元，尚
    不足參佰壹拾肆萬參仟捌佰玖拾元。
    (二)上訴人之公司章程規定上訴人可擔任保證人；上訴人簽立同意書願就楊筱蓓
    對上訴人所負之債務負連帶清償之責，擔保期間自八十六年十一月八日起三年內
    。(三)楊筱蓓在八十九年九月八日並未按期繳納該期本息，而至八十九年十月二
    十四日始補繳前述該期之應繳本息。楊筱蓓及上訴人均在八十九年十月十三日收
    到被上訴人所寄發之台北一一八支局存證信函。(四)對於被上訴人所提出之卷附
    同意書、消費者貸款動用申請書、借款契約、存證信函、台灣士林地方法院九十
    年執字第一一六八八號分配表、放款帳卡催收明細表暨上訴人所提出之上海商業
    銀行九十一年六月五日函覆昭信法律事務所函文等之真正均無爭執。
四、本件兩造爭執重點在於：(一)被上訴人於八十九年九月八日楊筱蓓未依約繳息時
    ，未即時訴請清償，而准其於八十九年十月二十四日補繳本息至八十九年十一月
    七日，是否致楊筱蓓於保證期間內無違約之情事？(二)本件保證是否屬民法第七
    百五十二條之定期保證？
(一)關於被上訴人同意楊筱蓓於八十九年十月二十四日補繳同年九月八日之應繳本息
    ，是否因此楊筱蓓無違約之情事？
  (１)依訴外人楊筱蓓於八十六年十一月八日所簽立之消費者貸款動用申請書第二條
      約定：「貸款期間自民國八十六年十一月八日起至民國一０六年十一月八日止
      。」第四條第二項約定：「自實際借用日起，：：自第一個月起，依年金法，
      按月攤還本息。」 (見原審卷第八頁），又另據借款契約第七條約定：「立約
      人（即訴外人楊筱蓓）與貴行（即被上訴人）授信往來如有左列情形之一者，
      除第九至第十二款之情形外，無須由貴行事先通知或催告，貴行得隨時請求清
      償全部或一部債務。1.任何一宗債務不依約清償本金時。：：」 (見原審卷第
      三三頁）等字樣，可見訴外人楊筱蓓依約應於每月八日攤還本息，若有任何一
      期未依約清償，則被上訴人得隨時請求清償全部債務。
  (２)經查訴外人楊筱蓓於八十九年九月八日並未依約償還該期本息，並經被上訴人
      於八十九年十月十三日以存證信函通知訴外人楊筱蓓及上訴人其內容記載「：
      ：惟台端自八十九年九月八日起即未來行繳還本息，雖屢向台端催討，但迄今
      未見履約，爰特函請於文到三日內來行償還本息及違約金，否則依約即喪失期
      限利益，所貸全部借款既視為到期，本行將依法訴追：：」等字樣，此情狀亦
      為上訴人所不爭執，並有存證信函及放款帳卡催收明細表為證 (原審卷第九頁
      ，回執於原審卷四十一頁），雖上訴人抗辯被上訴人既同意訴外人楊筱蓓於同
      年十月二十四日補繳該期款項，即表示同意其緩期清償，楊筱蓓即無違約，上
      訴人自無庸負保證之責云云；然按就定有期限之債務為保證，保證人主張債權
      人允許主債務人延期清償，援引民法第七百五十五條之規定為抗辯時，對於債
      權人允許延期之事實自應負舉證之責，惟本件上訴人對此並未舉證，而單純以
      被上訴人於楊筱蓓八十九年九月八日未依約繳息時，未即時訴請其清償，即認
      有准其緩期清償，未免速斷，況且被上訴人於楊筱蓓未依約繳息，即於八十九
      年十月十三日以存證信函催告其清償借款本息，並無准許其緩期清償甚明；至
      於楊筱蓓於八十九年十月二十四日補繳利息至八十九年十一月七日，經被上訴
      人收受，上訴人主張此即係被上訴人不欲向楊筱蓓請求全部債務之履行云云，
      惟查民法第二百三十三條第一項規定「遲延之債務以支付金錢為標的者，債權
      人得請求依法定利率計算之遲延利息，但約定利率較高者仍從其約定利率」，
      故債務人遲延後，債權人一面得請求其履行債務，一面仍有權收取遲延利息，
      是以被上訴人依法收取遲延利息，不過係行使其債權人之權利，不得謂其收取
      遲延利息即係緩期清償之意；此外上訴人未提出任何證據資料證明被上訴人同
      意訴外人楊筱蓓對於所積欠借款有緩期清償之情事，故上訴人抗辯被上訴人有
      同意主債務人即訴外人楊筱蓓緩期清償乙節，殊難採信。
(二)上訴人另主張系爭同意書乃約定保證人僅於一定期間內為保證，亦即被上訴人應
    於八十六年十一月八日至八十九年十一月七日止之保證期限，對上訴人為審判上
    之請求，但被上訴人遲至九十一年十二月二日方提起本件訴訟，依民法第七百五
    十二條之規定上訴人免除保證責任等語，然查民法第七百五十二條所謂約定保證
    人僅於一定期間內為保證者，係指保證人就已確定之債務為保證，而約定一定之
    保證期間，債權人應於該期間內向保證人為請求者而言。至於就一定期間內所生
    之債務為保證者，其期間僅係決定保證債務之範圍，與上述所指情形有間，自無
    該條之適用 (最高法院七十七年度台上字第一二０七號判決參照）。本件同意書
    所載：「一本公司願就楊筱蓓提供上列不動產為擔保之貸款負連帶清償責任。二
    本同意書自八十六年十一月八日（即貸款日）起算三年內有效，若購屋戶在本同
    意書有效期間內無違約情事時，本同意書失其效力。三凡本建案購屋戶於本同意
    書有效期間內，有未依約還本或付息情事者，本公司願就貴行聲請拍賣抵押物時
    ，於第一次拍賣即予標購，無論本公司是否得標，及是否逾本同意書有效期限，
    本公司均願就請購屋戶不足清償數額（含本金、利息、及訴訟費用，但不含違約
    金），無條件代為償還」，顯見上訴人所保證者為訴外人楊筱蓓對被上訴人所負
    之房屋貸款五百四十四萬元，若訴外人楊筱蓓於保證期間（即自八十六年十一月
    八日起算三年內）有違約之情事者，應負清償之責，亦即本件保證之期間僅係決
    定債務之範圍 (分期還款未清償之本金、利息、訴訟費用），在三年內楊女有違
    約之情事，而有債務者，即應負保證之責；而非約定上訴人僅於三年內擔任保證
    人，被上訴人應於保證期間內向保證人為請求之謂；而訴外人楊筱蓓確實在上訴
    人之保證期間內有違約之情事，已如上所述，則上訴人自應就此期間內所生之債
    務負保證之責，上訴人主張本件為民法第七百五十二條所謂之定期保證云云，尚
    屬有誤，不足採取，又上訴人主張同意書第三條「是否逾本同意有效期限」之約
    定違反民法第七百三十九條之一之規定云云，惟本件並非民法第七百五十二條之
    定期保證已如前述，則同意書上「『是否逾本同意書有效期限』，本公司均願就
    請購屋戶不足清償數額無條件代為償還」自無預先拋棄定期保證之利益之問題，
    上訴人此項主張亦無足取。
四、綜上所述，本件上訴人所簽立之同意書約定，上訴人願在主債務人楊筱蓓於八十
    六年十一月八日起算三年內，有未依約還本或付息而對被上訴人有未清償之債務
    時，經被上訴人聲請拍賣物後不足清償之數額內，代為清償之責；而楊筱蓓於同
    意書所立之三年期限內之八十九年九月八日未依約繳息，顯已符合同意書第三條
    約定之情事發生，則被上訴人拍賣抵押物後，尚有三百十四萬三千八百九十元不
    足受償，其向立同意書之上訴人請求清償，及自九十一年六月四日起至清償日，
    按週年利率百分之八點四八計算之利息，為有理由，應予准許。原判決為上訴人
    敗訴之判決，並為假執行之宣告，於法並無不合。上訴意旨指摘原判決不當，求
    予廢棄改判，為無理由，應予駁回其上訴。
五、本件事證已臻明確，兩造餘攻擊防禦方法及其他事證，經審酌後無足以影響本件
    判斷，爰不一一論述，併此敘明。
六、據上論結，本件上訴為無理由，依民事訴訟法第四百四十九條第一項、第七十八
    條，判決如主文。
中      華      民      國    九十二    年      九      月    二十三    日
                              民事第六庭
                                  審判長法  官  蔡    燉
                                        法  官  黃  莉  雲
                                        法  官  俞  慧  君
正本係照原本作成。
如不服本判決，應於收受送達後二十日內向本院提出上訴書狀，其未表明上訴理由者
，應於提出上訴後二十日內向本院補提理由書狀（均須按他造當事人之人數附繕本）
上訴時應提出委任律師或具有律師資格之人之委任狀；委任有律師資格者，另應附具
律師資格證書及釋明委任人與受任人有民事訴訟法第四百六十六條之一第一項但書或
第二項（詳附註）所定關係之釋明文書影本。
中      華      民      國    九十二    年      九      月    二十六    日
                                        書記官  葉  國  乾
附註：
民事訴訟法第四百六十六條之一（第一項、第二項）：
對於第二審判決上訴，上訴人應委任律師為訴訟代理人。但上訴人或其他法定代理人
具有律師資格者，不在此限。
上訴人之配偶、三親等內之血親、二親等內之姻親，或上訴人為法人、中央或地方機
關時，其所屬專任人員具有律師資格並經法院認為適當者，亦得為第三審訴訟代理人
。


司法院資訊處製作；財團法人民間司法改革基金會備份。
